【裁判字號】    98,消債更,1216
【裁判日期】    981103
【裁判案由】    聲請更生程序
【裁判全文】
臺灣高雄地方法院民事裁定          98年度消債更字第1216號
聲  請  人  甲○○
上列當事人因消費者債務清理事件聲請更生，本院裁定如下：
    主    文
聲請人甲○○自民國九十八年十一月五日下午五時起開始更生程
序。
命司法事務官進行本件更生程序。
    理    由
一、聲請意旨略以：伊前與如附表所示之銀行訂定信用貸款、信
    用卡等契約，積欠如附表所示債務計新臺幣（下同）3,206,
    745 元，於民國96年依金融主管機關協調成立之中華民國銀
    行公會會員辦理消費金融案件無擔保債務協商機制，與債權
    人達成分期還款協議，同意自民國96年2 月起、分80期、利
    率12.88 ％、每月10日前繳納52,496元方式償還欠款（下稱
    系爭協商）。惟伊與配偶共同經營美容店，每月營運所得扣
    除支出等費用，再與配偶均分後，伊每月實際收入僅約30,2
    00元，除本身每月必要性支出9,000 元外，尚需支付其母侯
    陳扶美及其子黃麟閎扶養費用每月共計6,000 元，合計需支
    出15,000元，實已無力繳付每月協商分期款，聲請人勉力籌
    款繳納前4 期協商款後而毀諾。嗣於消債條例通過後，聲請
    人復向最大債權銀行即台北富邦商業銀行（下稱富邦銀行）
    請求前置協商，然富邦銀行以聲請人前曾參與協商而退件，
    是聲請人有不可歸責之事由致履行顯有重大困難。又伊無擔
    保或無優先權之債務總額未逾1200萬元，復未經法院裁定開
    始清算程序或宣告破產，爰聲請准予裁定更生等語。
二、按債務人不能清償債務或有不能清償之虞者，得依本條例所
    定更生程序，清理其債務；債務人無擔保或無優先權之債務
    總額未逾1200萬元者，於法院裁定開始清算程序或宣告破產
    前，得向法院聲請更生；債務人對於金融機構因消費借貸、
    自用住宅借款、信用卡或現金卡契約而負債務，在聲請更生
    或清算前，應提出債權人清冊，以書面向最大債權金融機構
    請求協商債務清償方案並表明共同協商之意旨；債務人與金
    融機構協商成立者，不得聲請更生或清算，但因不可歸責於
    己之事由，致履行顯有重大困難者，不在此限；本條例施行
    前，債務人依金融主管機關協調成立之中華民國銀行公會會
    員辦理消費金融案件無擔保債務協商機制與金融機構成立之
    協商，準用前項之規定。消費者債務清理條例第3 條、第42
    條第1 項、第151 條第1 項、第5 項、第6 項分別定有明文
    。
三、經查：
（一）聲請人主張尚欠銀行有如附表所示債務、收入狀況說明及
      財產等事實，已提出聲請人之債權清冊、財產及收入狀況
      說明書、所得資料清單、財產歸屬資料清單、小規模營業
      聲請人簡單損益表、財團法人金融聯合徵信中心當事人綜
      合信用報告、協議書1 份、還款明細1 紙、前置協商退件
      通知函1 紙等為證，經核大致相符，堪信為真實。次查，
      聲請人與其配偶黃正良共同經營之紫暄專業美容於94年度
      之實際盈餘為876,000 元、95年度為804,000 元、96年度
      為708,00 0元、97年度為636,000 元、98年1 至8 月為40
      0,000 元，換算平均每月實際盈餘約61,143元【計算式：
      （876,000 元＋804,000 元＋708,000 元＋636,000 元＋
      400,000 元）÷56個月＝61,142.8元（元以下四捨五入）
      】，再由聲請人及其配偶分配後，聲請人每月於紫暄專業
      美容所得收入約為30,572元【計算式：61,143元÷2 ＝30
      ,571.5元（元以下四捨五入）】。
（二）聲請人復主張伊每月支出膳食費4,500 元、交通及通訊費
      1,500 元、日常生活物資及家庭開銷3,000 元，總計9,00
      0 元。依內政部社會司公告之98年度高雄市每人每月之最
      低生活標準為11,309元，聲請人既稱其每月必要性支出為
      9,000 元，低於前開內政部公告之最低生活標準，則以聲
      請人自稱之上述每月收入為計算基準，先予敘明。且聲請
      人另主張尚須扶養母親侯陳扶美及其子黃麟閎，有戶籍謄
      本1 紙可按（本院卷第36至37頁），其母侯陳扶美之扶養
      義務人計3 人，有家族系統表在卷可稽（本院卷第74頁）
      ，是聲請人每月負擔其母之扶養費為3,770 元【11,309元
      ÷3 人＝3,769.6 元（元以下四捨五入）】；其子黃麟閎
      之扶養義務人計2 人，是聲請人每月負擔其母之扶養費為
      5,655 元【11,309元÷2 人＝5,654.5 元（元以下四捨五
      入）】。則聲請人之收入扣除家庭生活費用後，僅餘10,8
      64元（計算式：30,572元－9,000 元－3,770 元－5,655
      元＝12,147元），確已無法清償每月協商分期款52,496元
      。據此，顯見協商條件於協商時未考量聲請人每月收入及
      必要支出費用，而聲請人在面對95年度銀行啟動協商機制
      之情況下，為爭取債務一制性解決暨分期零或低利率之清
      償機會，故接受協商條件，然協商時既未適度考量聲請人
      收入及基本生活費用維持情況，所為之協商金額又過高，
      致聲請人事後無法繼續履約，難認聲請人具有可歸責事由
      ，則其主張於系爭協商後，因客觀收入不足，致無法再依
      協議償還金額，尚堪採信。
四、再查，聲請人於收入不足之情況下，仍接受協商條件，足見
    聲請人具有高度還款誠意，始而接受協商條件。況聲請人於
    系爭協商後，依原協商條件分別於96年2 月13日、3 月16日
    、4 月13日、5 月22日繳付4 期協商應繳納之款項，應認已
    盡相當之償還誠意。執之，聲請人無法依協議繼續償還，既
    係因協商條件未能考量聲請人收入暨生活必要支出費用情況
    ，且所約定之協商償還金額亦屬過高，致聲請人客觀收入不
    足以長期持續依協議償還，並非因協議後故意浪費或其他不
    利償還之行為，足認聲請人與金融機構協商成立之償還協議
    ，係因不可歸責於聲請人之事由，致履行顯有重大困難。
五、綜上所述，聲請人有如附表所示之銀行信用借款、消費貸款
    、信用卡、現金卡債務，債務金額未逾1200萬元，且其未經
    法院裁定開始清算程序或宣告破產，業經本院查明，有前案
    紀錄表、查詢表附卷可稽。而按聲請人不能清償債務，且前
    雖與金融機構協商成立償還協議，嗣因不可歸責於己之事由
    ，致履行顯有重大困難，亦如上述，則其聲請更生，依上規
    定所示，自無不合，應予准許。
六、依消費者債務清理條例第11條第1 項、第45條第1 項、第16
    條第1 項，裁定如主文。
中    華    民    國    98    年    11    月     3    日
              民事第一庭    法      官  林岳葳
上為正本係照原本作成。
本件裁定不得抗告。
本裁定已於98年11月5日下午5時公告。
中    華    民    國    98    年    11    月     3    日
                            書  記  官  簡文清
┌────────────────────────────┐
│附表：債權人清冊                                        │
├──┬────────┬───────┬────────┤
│編號│   債  權  人   │金額（新臺幣）│   種     類    │
├──┼────────┼───────┼────────┤
│1   │華南銀行        │293,000元     │車貸            │
├──┼────────┼───────┼────────┤
│2   │臺灣銀行        │43,490元      │信用卡          │
├──┼────────┼───────┼────────┤
│3   │台北富邦銀行    │820,775元     │信用貸款及信用卡│
├──┼────────┼───────┼────────┤
│4   │匯豐銀行        │254,750元     │信用卡          │
├──┼────────┼───────┼────────┤
│5   │玉山銀行        │121,550元     │信用卡          │
├──┼────────┼───────┼────────┤
│6   │萬泰商業銀行    │244,000元     │信用貸款        │
├──┼────────┼───────┼────────┤
│7   │台新國際商業銀行│582,000元     │信用貸款        │
├──┼────────┼───────┼────────┤
│8   │大眾銀行        │209,595元     │信用貸款及信用卡│
├──┼────────┼───────┼────────┤
│9   │安泰銀行        │476,000元     │信用貸款        │
├──┼────────┼───────┼────────┤
│10  │中國信託商業銀行│161,585元     │信用貸款及信用卡│
├──┴────────┼───────┴────────┤
│     合      計       │3,206,745元                     │
└───────────┴────────────────┘


司法院資訊處製作；財團法人民間司法改革基金會備份。
